臺灣臺北地方法院民事判決　　　　　　93年度重訴字第1097號
原　　　告　丙○○○保險股份有限公司
法定代理人　乙○○
訴訟代理人　戊○○
　　　　　　己○○
被　　　告　甲○
訴訟代理人　丁○○
　　　　　　陳建宏律師
上列當事人間排除侵害等事件，本院於中華民國94年1月31日言
詞辯論終結，判決如下：
    主      文
原告之訴及假執行之聲請均駁回。
訴訟費用由原告負擔。
    事實及理由
一、原告原起訴請求第二項求為判決「被告應自民國78年8月15
    日起至前項土地回復原狀之日止按月給付原告新台幣（下同
    ）39,520元之本息。」（見民事起訴狀，本院卷第1宗第4頁
    ），嗣後經計算自78年8月15日起至起訴之日止之金額為7,1
    13,600元，故更正該項聲明「被告應給付原告7,113,600元
    及自起訴狀繕本送達之翌日起至回復原狀之日止按月給付原
    告39,520元。」，其後又減縮聲明為「被告應給付原告2,37
    2,175元之本息」（見本院94年1月31日言詞辯論筆錄，本院
    卷第2宗第40頁），核原告所為僅係更正及減縮應受判決事
    項之聲明，與民事訴訟法第255條第1項第3款規定相符，自
    應准許。
二、原告起訴主張：緣訴外人高其火前於62年6月22日訂購原告
    公司所投資興建之丙○○○新村編號Ｃ區第參棟第1層預售
    屋1戶及其基地應有部分，原告係依雙方所訂不動產買賣契
    約書（下稱系爭買賣契約書）之約定經高其火指定於65年3
    月17日就該買賣標的物坐落基地即台北市○○區○○段4小
    段340地號土地所有權移轉登記予被告；66年7月8日又移轉
    其地上建物即辛亥路3段157巷24弄27號1樓房屋（下稱系爭
    建物）之所有權予被告。詎料，被告於取得前開物權後，竟
    將原來施設之圍牆拆除，越界大肆搭蓋違章建築，原告所有
    之台北市○○區○○段4小段339地號土地（下稱系爭土地）
    ，因與被告房屋之340地號基地毗連，而遭被告占用如附圖
    斜線Ｂ部分所示之面積，經多次派員與被告溝通，請其拆屋
    還地未果，爰依據所有物返還請求權及侵權行為之法律關係
    ，訴請被告排除侵害並返還所有物及負擔損害賠償責任。並
    聲明：(一)被告應將坐落系爭土地上如附圖斜線Ｂ部分所示之
    建築物拆除回復原狀，並返還該土地與原告；(二)被告應給付
    原告2,372,175元及自起訴狀繕本送達翌日起至清償日止，
    按年息5％計算之利息；(三)願供擔保，請准宣告假執行。
三、被告則以：系爭土地本屬原告於62年間所興建之丙○○○新
    村建築物之一部分建築基地，原告並於62年6月22日將該丙
    ○○○新村Ｃ區3棟1樓之建物暨其基地應有部分出售予被告
    ，故系爭地號土地既屬兩造不動產買賣契約之標的之一部分
    ，且該等地號土地業經原告移轉與被告占有，則被告係基於
    買賣契約之約定而占有使用系爭地號土地，被告及其他住戶
    並可請求原告依約辦理移轉登記，縱原告並未移轉登記與被
    告，被告買賣契約上之權利亦不受影響，當非無權占有。退
    步言之，縱不論系爭地號土地是否屬於兩造買賣契約之標的
    ，系爭土地既屬被告向原告所買受之房屋等不動產之一部分
    建築基地，縱非主建築物結構所占用之地面而屬法定空地，
    仍為增益被告所買受之屋及其建築結構所佔地面之效用，俾
    增進建物使用人之使用效益，依民法第68條第2項規定，原
    告既出賣主物即系爭房地全棟予被告，其處分主物效力自及
    於該依法所留設有助於主物效用之法定空地（即系爭土地）
    之使用權的從權利在內，則被告仍為有權使用而非無權占有
    。又依原告當時興建之國華新村之建築物，原始設計即有興
    建圍牆於地號土地上，原告並將被告所買受之Ｃ區棟1樓
    之建物大門及出入通道設於該地號土地上，甚者，其上並有
    全社區所需之機電設備，而買賣契約書第9條亦約定：「樓
    下前後院除放置公共設施外，為樓下居住人使用，2至4層樓
    房所有人不得主張任何權利。（機電座一間設置後院）」等
    ，足認至少原告於興建國華新村及出售房地當時，已同意被
    告等買受人得使用系爭土地等語，資為抗辯。並聲明：(一)如
    主文第1項所示；(二)如受不利判決，願供擔保請准宣告假執
    行。
四、查，緣訴外人高其火前於62年6月22日訂購原告所投資興建
    之丙○○○新村編號Ｃ區第參棟第1層預售屋1戶及其基地應
    有部分，原告係依雙方所訂不動產買賣契約書第13條約定經
    高其火指定於65年3月17日就該買賣標的物坐落基地即台北
    市○○區○○段4小段340地號土地所有權移轉登記予被告；
    66年7月8日又移轉系爭建物之所有權予被告。又被告所使用
    之系爭建物現所占用之基地，除登記於被告名下之第340 地
    號外，尚包括現登記為原告名下之系爭土地，占用面積為45
    平方公尺，此外亦包含面積為9平方公尺之變電箱等情，業
    據兩造分別提出土地所有權狀、現場照片、不動產買賣契約
    書（見本院卷第1宗第10、11頁、第48頁至第52頁）等件為
    證，且為兩造所不爭執，堪信此部分事實為真。
五、按所有人對於無權占有或侵奪其所有物者，得請求返還之；
    對於妨害其所有權者，得請求除去之；有妨害其所有權之虞
    者，得請求防止之，民法第767條定有明文。復按，以無權
    占有為原因，請求返還所有物之訴，被告對原告就其占有之
    物有所有權存在之事實無爭執，而僅以非無權占有為抗辯者
    ，原告於被告無權占有之事實，無舉證責任。被告應就其取
    得占有，係有正當權源之有利事實證明之。查，系爭土地迄
    今既登記於原告名下，依土地法第43條規定，自應認定原告
    為系爭土地之所有權人，被告既以前揭情詞置辯，故本件之
    主要爭點厥為：被告是否有權占用系爭土地，而得對抗原告
    行使所有物返還請求權。現析述如后：
（一）查，系爭買賣契約書前言約定「丙○○○新村係興建在台
      北市大安區○○○段465地號土地內」，係應62年間訂約
      當時，僅有該地號之土地，直至63年10月21日及同年12
      月28日先後經二次分割，始新增465之8（即現今之340地
      號）及465之10地號，此有土地登記簿謄本在卷可稽（見
      本院卷第1宗第73頁）。故62年6月19日時原告所申請之建
      築執照內，僅記載第465號土地。而高其火與原告簽約時
      ，房屋均尚未興建完成，故系爭不動產買賣契約為一不動
      產預售契約，方先以當時僅有之第465地號土地代表所有
      之建築基地簽約。而本件所興建者為集合住宅，建築基地
      面積尚未經地政機關測定辦理分割，故只能暫行概指在46
      5地號土地內，然該地號土地所涵蓋之範圍甚廣，包括道
      路預定地及其兩旁未達建築寬度之畸零地，而被告所買受
      之標的基地於系爭不動產買賣契約第1條買賣標的中已明
      確記載「基地面積69.086坪持分（即應有部分）4分之1」
      （見本院卷第1宗第49頁），足見，被告所買受之基地僅
      為465地號中其中一部分而已，無法僅因契約中有載明465
      地號土地，遽認定凡經465地號土地分割之部分均屬被告
      所買受之基地。
（二）復按，主物之處分及於從物。民法第68條第2項定有明文
      ，所謂「處分」，包括物權行為及債權行為在內。又主物
      從物之關係，於主物與從權利之關係，亦可適用。經查，
      本件系爭土地經被告向台北市政府工務局建築管理處函詢
      結果，確為高其火於62年間向原告所購買之系爭房屋之「
      建築基地」，此有台北市政府工務局建築管理處93年11月
      22 日北市工建照字第0936884300號函文並檢附65使字第
      0967號使用執照及一層平面圖配置圖可資為證（見本院卷
      第1宗，第77至第80頁）。而依前開台北市政府工務局建
      管處函文說明第2點可知，所謂「建築法所稱建築基地，
      為供建築物本身所占之地面及其所應留設之法定空地」。
      按所謂建築基地，係為供建築物本身所占之地面及其所應
      留設之法定空地…，應留設之法定空地，非依規定不得分
      割…（建築法第11條參照）。是建築基地於建築使用時，
      應保留一定比例面積之空地，旨在使建築物便於日照、通
      風、採光及防火等，以增進使用人之舒適、安全與衛生，
      其與建築物本身所占之地面關係密切（內政部72.9.2 7
      台內地字第177140號函參照）。由此可知，設置法定空地
      之目的乃在增益本件房屋以及其主要結構所占建築基地之
      效用，俾增進建物使用人之使用效益。則系爭土地既然係
      在幫助發揮系爭房屋及其本身主要結構所在建築基地合法
      圓滿使用之通常效用，原告既出賣主物即系爭房地全棟予
      被告，其處分主物效力自及於該依法所留設有助於主物效
      用之法定空地（即指系爭土地）之使用權的從權利在內。
（三）本件系爭土地上除現由被告所使用之部分外，尚存有一供
      被告等社區全體住戶電力之機電設備，此有台北市大安地
      政事務所土地複丈成果圖在卷足憑，並經本院至現場勘驗
      屬實，製有勘驗筆錄附卷可參。是原告興建不該等動產時
      ，本即預期以系爭土地供作社區電力供應設備之處所。此
      外，由台北市政府工務局使用執照所附之建築平面圖中，
      該系爭土地不僅全部範圍在系爭建物之建築線內，甚且由
      該建築平面圖與土地複丈成果圖相較之下，當初原告在原
      始設計上所建有社區圍牆即有部分落於系爭土地上，且被
      告所買受之系爭建物之大門及唯一出入通道，亦位在系爭
      土地上（見本院卷第1宗第37頁、第55頁），此均為原告
      興建完成後移轉與被告等住戶之建築物之一部分，亦足認
      原告之原始設計上，本即有允許被告使用及進出系爭土地
      。
（四）次按依據系爭買賣契約書第9條明訂：「樓下前後院除放
      置公共設施外，為樓下居住人使用，2至4層樓房所有人不
      得主張任何權利。（機電座一間設置後院）」。由此可知
      ，於締約時，原告亦認為「機電座」所在之位置係亦為該
      等建物之一部份，而「機電座」所在之位置亦係系爭土地
      已如前述，益證原告於62年締約當時，其真義亦認為系爭
      土地雖因故無法移轉所有權予一樓買受者，但已藉由分管
      約定使被告等之1樓住戶可以專屬使用。原告雖又稱：系
      爭買賣契約第9條之約定，係專針對本棟建物各層樓所有
      人定明其相互間使用之範圍，且該機電設施目前位於建築
      圖之Ｄ2之前院上，而非契約上所載之後院Ｃ3云云。然查
      ，實務上若干無法辦理為專有登記之法定空間，因使用上
      需要而約定為專用之情事頗為常見，而取得約定專用權人
      相對於其他無法使用該專有部分之共有人則須付較高價金
      ，此亦為一般集合式住宅中，1樓之房價通常會較其他樓
      層更高之原因之一。倘原告於出售系爭建物時，並無將1
      樓前後院空間之「使用權」出售予1樓住戶時，實無庸再
      與各層樓住戶間於買賣契約書，明文約定將前後院之空間
      除放置公共設施外，均歸1樓住戶使用；況無論係前院亦
      或後院，均屬買賣契約第9條所約定之被告1樓住戶可使用
      之範圍，且機電設施目前所位於Ｄ2之前院，剛好位於系
      爭土地上，足認系爭土地本即為被告所得使用之前院，故
      被告並非無權占有系爭土地。
六、綜上所述，被告雖未向原告買受系爭土地之所有權，但原告
    已同意被告使用該部分，自應認被告並非無權占有系爭土地
    ，從而，原告依據所有物返還請求權及不當得利之法律關係
    ，訴請被告拆除系爭土地上之建築物回復原狀後返還系爭土
    地，並給付相當租金之不當得利即屬無據，應予駁回。又原
    告受敗訴判決，其假執行之聲請即失所依據，應併予駁回。
七、因本件事證已臻明確，兩造其餘主張陳述及所提之證據，經
    本院斟酌後，認與判決結果不生影響，均毋庸再予論述，附
    此敘明。
八、訴訟費用負擔之依據：民事訴訟法第78條。
中　　華　　民　　國　　94　　年　　2 　　月　　21　　日
                  民事第四庭    法　官　黃柄縉
以上正本係照原本作成
如對本判決上訴，須於判決送達後20日內向本院提出上訴狀
中　　華　　民　　國　　94　　年　　2 　　月　　21　　日
                    　　　　　　書記官　楊湘雯
